臺灣苗栗地方法院民事簡易判決
110年度苗簡字第493號
原      告  鄭嘉藤  
訴訟代理人  游家雯律師
被      告  鄭嘉銘  
訴訟代理人  黃怡婷律師
上列當事人間請求返還不當得利事件，本院於民國110年12月29
日言詞辯論終結，判決如下：
　　主  文
原告之訴駁回。
訴訟費用由原告負擔。
    事實及理由
一、原告主張：坐落苗栗縣○○鎮○○○段○○○○段○000地號土地（重
    測前為苗栗縣○○鎮○○段000地號，下稱系爭土地）原為兩造
    共有，權利範圍各1/2。被告未經原告同意，自民國70年起
    即無權占用系爭土地，並在系爭土地上興建同段103建號建
    物（門牌號碼為苗栗縣○○鎮○○里0鄰○○路0段000號，下稱系
    爭建物），前經被告向本院提起107年度重訴字第129號（下
    稱甲案一審）分割共有物訴訟，嗣被告不服一審判決提起上
    訴，經臺灣高等法院臺中分院（下稱臺中高分院）109年度
    重上字第67號（下稱甲案二審）移付調解，於109年7月16日
    作成臺中高分院109年度上移調字第247號調解筆錄（下稱系
    爭調解筆錄），由被告取得系爭土地全部。然被告於系爭調
    解筆錄作成前，即無權占用系爭土地，原告自得依民法第17
    9條規定，並依土地法第97條第1項規定，按系爭土地申報地
    價年息百分之10計算，向被告請求系爭調解筆錄作成前回溯
    5年（即104年7月16日至109年7月15日）相當於租金之不當
    得利新臺幣（下同）310,094元。為此，爰依民法第765條、
    第179條規定提起本訴。並聲明：被告應給付原告310,094元
    ，及自起訴狀繕本送達翌日起至清償日止，按週年利率百分
    之5計算之利息。
二、被告則以：兩造就系爭土地前已達成分管協議，並經原告出
    具使用同意書，被告始於系爭土地上興建系爭建物，被告自
    非無權占有。且原告前於107年12月20日向本院提起107年度
    苗簡字第233號（下稱乙案）返還不當得利訴訟，主張被告
    無權占用系爭土地應有部分1/2，請求返還不當得利，經乙
    案承審法官諭示，為一次解決兩造就系爭土地之紛爭，由被
    告另提起甲案一審訴訟，原告遂撤回乙案訴訟；嗣甲案二審
    經移付調解成立，並於系爭調解筆錄載明「兩造其餘請求拋
    棄」，兩造既就系爭土地之過去所有請求達成和解，原告自
    不得再提起本件訴訟向被告請求不當得利。退萬步言，縱認
    原告並未拋棄對系爭土地之不當得利請求權，原告於系爭調
    解筆錄作成後近1年始於110年4月19日再提起本件訴訟，亦
    有違誠信原則。又縱認原告得請求不當得利，系爭土地地處
    偏僻，更因鄰近火車鐵軌、宮廟而價值不高，且被告僅實際
    使用系爭土地應有部分1/2，原告請求之租金亦屬過高等語
    ，資為抗辯。並聲明：原告之訴駁回。
三、經查，坐落系爭土地原為兩造共有，權利範圍各1/2，被告
    在系爭土地上興建系爭建物，原告前於107年12月20日向本
    院提起乙案返還不當得利訴訟，主張被告無權占用系爭土地
    應有部分1/2，請求返還不當得利，經乙案承審法官諭示，
    為一次解決兩造就系爭土地之紛爭，由被告另提起甲案一審
    訴訟，原告遂撤回乙案訴訟前向本院提起甲案一審分割共有
    物訴訟，嗣被告不服一審判決提起上訴，經甲案二審移付調
    解，於109年7月16日作成系爭調解筆錄，由被告取得系爭土
    地全部，並於系爭調解筆錄載明「兩造其餘請求拋棄」等節
    ，業經本院調閱甲案、乙案全卷核對無訛，且為兩造所未爭
    執，堪信為真實。
四、按權利濫用禁止原則不僅源自誠實信用原則，且亦須受誠實
    信用原則之支配，在衡量權利人是否濫用其權利時，仍不能
    不顧及誠信原則之精神。次按行使權利，履行義務，應依誠
    實及信用方法，民法第148 條固有明文。惟該條所稱權利之
    行使，不得以損害他人為主要目的者，係指行使權利，專以
    損害他人為目的之情形而言，若為自己之利益而行使，縱於
    他人之利益不無損害，然既非以損害他人為主要目的，即無
    該條之適用。又權利之行使，是否以損害他人為主要目的，
    應就權利人因權利行使所能取得之利益，與他人及國家社會
    因其權利行使所受之損失，比較衡量以定之。倘其權利之行
    使，自己所得利益極少而他人及國家社會所受之損失甚大者
    ，非不得視為以損害他人為主要目的，此乃權利社會化之基
    本內涵所必然之解釋（最高法院100 年度台上字第463 號、
    71年台上字第737號判例要旨可資參照）。
五、經查，原告前於107年12月20日向本院提起乙案返還不當得
    利訴訟，主張被告無權占用系爭土地應有部分1/2，請求返
    還不當得利，經乙案承審法官諭示，為一次解決兩造就系爭
    土地之紛爭，由被告另提起甲案一審訴訟，原告遂撤回乙案
    訴訟前向本院提起甲案一審分割共有物訴訟，經甲案二審移
    付調解，於109年7月16日作成系爭調解筆錄，由被告取得系
    爭土地全部，並於系爭調解筆錄載明「兩造其餘請求拋棄」
    等節，為前所認定。原告於提起本件訴訟前，已曾提起過相
    同之不當得利訴訟，後兩造又改以甲案之分割共有物訴訟處
    理系爭土地之問題，而原告將不當得利訴訟撤回，足見亦係
    欲於甲案之分割共有物訴訟，以紛爭一次性解決之方式，一
    併兩造衍生多年之系爭土地糾紛。兩造亦因此於甲案之系爭
    調解筆錄中記載「兩造其餘請求拋棄」，此亦徵原告亦欲以
    系爭調解筆錄作為系爭土地所衍生法律關係之最終處理，否
    則原告既於甲案前，即已提出不當得利訴訟，自可於甲案中
    一併解決，原告不於前開調解程序中解決，刻意於系爭調解
    成立後，短時間內再另提起訴訟，顯然破壞兩造於系爭調解
    中，為解決系爭土地所為之信諾，而與誠信原則相悖。此外
    ，系爭調解筆錄中，被告亦給付原告275萬元，顯示其退讓
    ，且使原告獲有相當高之利益。原告竟在兩造協調完成，而
    獲得275萬元利益後後，卻又於本件訴訟重複提起前已提起
    過之訴訟，欲索取更多金錢，但兩造於系爭調解過程中，勢
    必已就雙方之程序利益及實體利益審酌，而為一定權利之讓
    步，原告於嗣後再重複提起，自與誠信有違，且因被告亦有
    一部分讓步，而產生對被告不公平之處。況觀原告提出書狀
    中，表達其幼時貧困，因被告女兒於65年間住院，其透過儲
    蓄、加班、標會、借錢，協助付5年醫療費550萬元，嗣被告
    因開柑仔店10幾年賺進5,000萬元以上，77年清明節，被告
    答應還伊1,600萬元，迄今卻1元都未給予，被告是欲看伊破
    產、自殺等語（見本院卷第187頁）。堪認原告提起本件不
    當得利訴訟，其目的並非針對系爭土地之不當得利問題處理
    ，而係針對兩造45年前之醫療費用所衍生之宿怨，而刻意以
    訴訟為之。又原告提起本件不當得利訴訟，所能獲得之利益
    僅為金錢利益，自己所得利益極少，但對於被告利益損害甚
    大，且破壞已由系爭調解解決系爭土地糾紛之法安定性，損
    及紛爭解決一次性，原告撤回訴訟後又反覆提出相同訴訟，
    亦有浪費司法資源，而忽視訴訟集團性現象，使國家社會所
    受之損失，而有權利濫用之虞，堪認與誠信原則有悖，尚難
    以准許。
五、綜上所述，原告主張被告應給付原告310,094元，及自起訴
    狀繕本送達翌日起至清償日止，按週年利率百分之5計算之
    利息，並無理由，應予駁回。　　　　
六、本件事證已臻明確，兩造其餘攻擊防禦方法及所提證據經審
    酌後，認於判決結果不生影響，爰不另逐一論駁。
七、訴訟費用負擔之依據：民事訴訟法第78條。
中　　華　　民　　國　 111　　年　　 1  　月　　11　　日
                  苗栗簡易庭  法　官　何星磊
以上正本係照原本作成。
如對本判決上訴，須於判決送達後20日內向本院提出上訴狀。
如委任律師提起上訴者，應一併繳納上訴審裁判費。
                              書記官　李宜娟
中　　華　　民　　國　 111　　年　　 1  　月　　11　　日